【裁判字號】    91,家訴,120
【裁判日期】    920724
【裁判案由】    繼承登記等
【裁判全文】
臺灣高雄地方法院民事判決  九十一年家訴字第一二○號
    原      告  辛○○
    訴訟代理人  郭季榮  律師
    被      告  丁○○
    被      告  甲○○
    被      告  丙○○
    被      告  乙○○
    被      告  庚○○
    被      告  己○○
    被      告  壬○○
    兼右二人
    訴訟代理人  己○○        .
    被      告  戊○○        .
    兼右二人
    訴訟代理人  乙○○        .
右當事人間分割共有物事件，本院判決如左：
    主    文
兩造共有坐落高雄縣鳳山市道○○段下菜園小段一００四地號，地目：旱，面積：四
千八百七十五平方公尺之土地，應分割為如附圖所示：如附圖所示Ａ部分土地，面
積八一二平方公尺分歸被告甲○○所有；如附圖所示Ｂ部分土地，面積八一二平方
公尺分歸被告丙○○所有；如附圖所示Ｃ部分土地，面積八一二平方公尺分歸被告
丁○○所有；如附圖所示Ｄ部分土地，面積八一三平方公尺分歸原告辛○○與被告
庚○○、己○○、壬○○共有；如附圖所示Ｅ部分土地，面積八一三平方公尺分歸
被告乙○○所有；如附圖所示Ｆ部分土地，面積八一三平方公尺分歸被告戊○○所
有。
訴訟費用由被告丁○○、甲○○、丙○○、戊○○、乙○○各負擔六分之一，餘由原
告與被告庚○○、己○○、壬○○連帶負擔。
    事    實
甲、原告方面：
一、聲明：
（一）兩造共有坐落高雄縣鳳山市道○○段下菜園小段一００四地號，地目：旱，面
      積：四千八百七十五平方公尺准予分割，其分割方法：如附圖所示Ａ部分面積
      ：八一二點五平方公尺歸被告甲○○取得、Ｂ部分面積：八一二點五平方公尺
      歸被告丙○○取得、Ｃ部分面積：八一二點五平方公尺歸被告丁○○取得、Ｄ
      部分面積：八一二點五平方公尺歸原告辛○○與被告庚○○、己○○、壬○○
      四人共同平均取得、Ｅ部分面積：八一二點五平方公尺歸被告乙○○取得、Ｆ
      部分面積：八一二點五平方公尺歸被告戊○○取得。
（二）訴訟費用由被告等共同負擔。
二、陳述：
（一）按坐落於高雄縣鳳山市○○段大老衙小段０二一之六地號及地上二層樓鐵厝即
      門牌號碼鳳山市○○路一七七號店舖一棟（未辦保存登記），與鳳山市道○○
      段下菜園小段一００四地號土地均為被繼承人翁黃雪吟所有。翁黃雪吟於民國
      八十九年七月三日死亡，其生前即八十四年六月七日曾書立遺產繼承分配書，
      願將(1)其所有座落於高雄縣鳳山市○○段大老衙小段０二一之六地號及地上二
      層樓鐵厝即門牌號碼鳳山市○○路一七七號店舖一棟分歸予次子丁○○、次女
      乙○○二人。(2)將鳳山市道○○段下菜園小段一００四地號土地所有繼承人繼
      承，亦即長子甲○○、次子丁○○、三子丙○○、四子戊○○、次女乙○○各
      持分六分之一，外孫辛○○等四人各持份二十四分之一。按「各共有人，得隨
      時請求分割共有物。」，民法第八百廿三條第一項定有明文，茲查原告屢次
      請求被告等辦理協議分割，惟渠等均置之不理；近以九十一年八月卅日亦請鼎
      禾律師聯合事務所發律師函促請協議分割，亦不獲置理，顯見兩造協議分割未
      成，爰依民法第八百廿四條第二項之規定，請求判決依起訴狀附圖所示及實測
      結果分割，詳如訴之聲明第一項即高雄縣鳳山市道○○段下菜園小段一００四
      地號，地目：旱，面積：四千八百七十五平方公尺：
    (一)其中附圖所示Ａ部分面積：八一二點五平方公尺（以實測為準）歸被告甲○○取得。
    (二)其中附圖Ｂ部分面積：八一二點五平方公尺（以實測為準）歸被告丙○○取
      得。
    (三)其中附圖所示Ｃ部分面積：八一二點五平方公尺（以實測為準）歸被告丁○○取得。
    (四)其中附圖所示Ｄ部分面積：八一二點五平方公尺（以實測為準）歸原告辛○○與被告庚○○、己○○、壬○○四人共同平均取得。
    (五)其中附圖所示Ｅ部分面積：八一二點五平方公尺（以實測為準）歸被告乙○○取得。
    (六)其中附圖所示Ｆ部分面積：八一二點五平方公尺（以實測為準）歸被告戊○○取得。
（二）按被告甲○○主張系爭兩造共有坐落高縣鳳山市道○○段下菜園小段一００四
      地號，地目：旱之土地因係農業用地，不得分割等語，惟查：上開土地之土地
      登謄本是為旱地，依八十九年元月廿八日農業發展條例第三條第一項第十一款
      第一項耕地是指依都市計劃法劃定為農業區、保護區之田、旱地目土地，而上
      開土地依台灣省高雄縣鳳山市公所九十一年八月十五日鳳市服建字第四０四九
      五號函所示，本土地使用分區是農業區，是本件系爭土地依都市計劃土地使用
      分區證明書劃定為農業區，是否可以分割，即要依農業發展條例之規定，此合
      先敘明。次按農業發展條例第十六條之規定：「每宗耕地分割後每人所有面積
      未達○‧二五公頃者，不得分割。」，但同條第三項亦規定：「本條例中華民
      國八十九年一月四日修正施行後所繼承之耕地，得分割為單獨所有。」。查本
      件被繼承人翁黃雪吟於八十九年七月三日死亡，此有台大醫學院附設醫院之死
      亡證明書可證，是原告依上開規定繼承被繼承人之遺產請求分割，顯有理由，
      被告所辯，顯不足採
（三）被告甲○○辯稱系爭遺產分配繼承書是偽造的，然查該遺產分配書之翁黃雪吟
      之筆跡與分割協議書上之翁黃雪吟筆跡相同，亦與鳳山市農會上借據之翁黃雪
      吟之筆跡亦相同，被告甲○○辯稱上開分配書之筆跡為虛偽，顯不足採。又原
      告乃依民法第八百廿三條規定請求分割共有物，則本件裁判分割實與遺產分配
      書無關係，故不論系爭遺產繼承分配書有無侵犯被告甲○○等人之特留分詳
      後述，均不影響原告可請求分割之法律上權利。被告甲○○於庭上不僅阻撓本
      件裁判分割，且將本件分割和系爭遺產分配書牽連在一起，實無理由，此合先
      敘明。退步言之，縱使有關，系爭遺產繼承分配書亦無侵犯被告甲○○、丙○○、戊○○、原告辛○○、被告庚○○等三人之特留分：
    (一)依被繼承人之遺囑，其內容第一項即欲將座落高雄縣鳳山市○○○段二二一之
      六地號，地目：建，面積：０點一０七公頃暨該地上搭建之貳層樓房鐵厝，門
      牌號碼：鳳山市○○路一七七號分予被告丁○○及乙○○二人，各持分二分之
      一，第二項亦即將高雄縣鳳山市道○○段下菜園小段一一０四地號，地目：旱
    面積：０點四八七五公頃即系爭土地，由所有繼承人即被告甲○○、被告丁○○、被告甲○○、被告戊○○、被告乙○○各得持分六分之一，原告辛○○、
      被告壬○○、己○○，庚○○各得持分廿四分之一。準此，被繼承人翁黃雪吟
      之遺囑是否有侵害除被告乙○○、丁○○等繼承人之特留分，應依民法第一
      千二百廿四條之規定將前開二項遺囑內容即土地與建物價值計算渠等應分得之
      金額，再扣除被繼承人生前之負債，以查看渠等之特留分是否有被侵害。
    (二)上開第一項土地公告現值為每平方公尺十三萬六千一百零六元，面積共一百零
      四平方公尺，價值為一千四百一十五萬五千零廿四元，建物價值為四十六萬四
      千八百元，此為房屋稅籍證明書可證，系爭土地由兩造平均繼承，其公告現值
      為每平方公尺一萬六千元，面積共四千八百七十五平方公尺，價值為七千八百
      萬元，故上開二筆土地與建物價值共計九千二百六十一萬九千八百二十四元，
      而生前被繼承人曾於八十八年間向高雄縣鳳山市農會貸款九百萬元，後兩造在
      被繼承人死亡後均無償還貸款，債權人鳳山市農會於是向繼承人提起訴訟，現
      已經經鈞院判決確定，繼承人須連帶償還九百萬元與利息、違約金，此有判決
      書可證。依上開判決書被繼承人負債九百萬元，至於利息、違約金乃繼承人須
      負擔，非被繼承人生前之負債，準此，依每人之應繼分六分之一，其中辛○○
      等四人每人各二十四分之一，則每人可分得一千三百九十三萬六千六百三十七
      元，00000000減0000000除以六等於00000000，特留
      分則為每人六百九十六萬八千三百一十八元，而特留分乃繼承人所應受之最低
      限度之法定應繼分，是本件系爭遺囑，繼承人所分得之金額最少必須有六百九
      十六萬八千三百一十八元，而依系爭遺囑第二項即座落在高雄縣鳳山市道○○
      段下菜園段之土地由兩造平均繼承，每人各六分之一，每人可得一千三百萬元
    00000000除以六等於00000000，遠遠超過其特留分之金額，
      故本件遺囑並無侵犯被告甲○○、丙○○、戊○○、原告辛○○、被告庚○○
      等三人共七人之特留分。
三、證據：提出繼承系統表一份、戶籍謄本九份、土地登記謄本三份、遺產繼承分配
    書一份、律師函影本與回執影本各一份、分割方案圖一份、分割協議書一份、委
    託書影本一份、授信約定書影本二份、抵押權設定契約書影本一份、高雄縣鳳山
    市公所九十一年八月十五日鳳市服建字第四０四九五號函影本一份、房屋稅藉證
    明書影本一份、本院民國九十一年度重訴字第一０九七號民事判決影本一份。
乙、被告丁○○方面：
    被告丁○○未於最後言詞辯論期日到場，惟據其先前到庭陳述，同意分割，惟日
    後分割到路邊的人要負責祭拜父母。
丙、被告甲○○方面：
一、聲明：請求駁回原告之訴。
二、陳述：原告所提出之遺產分配書係偽造，農地雖可分割但我們的地不能分割，另
    還有債務糾紛存在，所以農地會經過拍賣，分割對大家不利，且分得土地應用抽
    籤方式。
丁、被告丙○○方彥：
    無意見，希望用抽籤方式決定。
戊、被告乙○○、庚○○、己○○、壬○○方面：
    同意分割，原告所提出之遺產繼承分配書確係屬實。
己：本院依原告聲請履勘現場並函請鳳山地政事務所勘測後繪製複丈成果圖。
    理      由
一、本件被告丁○○經合法通知，無正當理由未於最後言詞辯論期日到場，核無民事
    訴訟法第三百八十六條所列各款情形，爰依原告之聲請，由其一造辯論而為判決
    。
二、原告主張系爭坐落高雄縣鳳山市○○段大老衙小段０二一之六地號及地上二層樓
    鐵厝即門牌號碼鳳山市○○路一七七號店舖一棟（未辦保存登記），與高雄縣鳳
    山市道○○段下菜園小段一００四地號土地（以下稱系爭土地）原為被繼承人翁
    黃雪吟所有，翁黃雪吟於民國八十九年七月三日死亡，兩造為其繼承人，翁黃雪
    吟生前即八十四年六月七日曾書立遺產繼承分配書，願將(1)其所有座落於高雄縣
    鳳山市○○段大老衙小段０二一之六地號及第上二層樓鐵厝即門牌號碼鳳山市○○路一七七號店舖一棟分歸予次子丁○○、次女乙○○二人。(2)將鳳山市道○○
    段下菜園小段一００四地號土地所有繼承人繼承，亦即長子甲○○、次子丁○○
    、三子丙○○、四子戊○○、次女乙○○各持分六分之一，外孫辛○○等四人各
    持份二十四分之一。上開一００四號土地業經辦理繼承登記完畢，惟原告屢次請
    求被告等辦理協議分割，惟渠等均置之不理；近以九十一年八月卅日亦請鼎禾律
    師聯合事務所發律師函促請協議分割，亦不獲置理等情，業據其提出繼承系統表
    一份、戶籍謄本九份、土地登記謄本三份、遺產繼承分配書一份、律師函影本與
    回執影本各一份、分割方案圖一份、分割協議書一份為證，並為被告等所不爭執
    。被告甲○○雖辯稱該繼承分配書係偽造，然被告乙○○、庚○○、己○○、壬○○等均自陳該分配書為真正，且經本院核對該分配書與原告所提出委託書影本
    一份、授信約定書影本二份、抵押權設定契約書影本一份上之翁黃雪吟之筆跡，
    發現兩者其運筆極為類似，堪認該分配書應為真正，被告甲○○上開所辯，不足
    採信。
三、按公共同有之關係，自公同關係中止，或因公同共有物之讓與而消滅。公同共有
    物分割之方法，除法律另有規定外，準用關於共有物分割之規定；共有人得隨時
    請求分割共有物，但因物之使用目的不能分割或契約定有不可分割之期限者，不
    在此限；共有物之分割，依共有人協議之方法行之，分割之方法不能協議者，法
    院得依任何共有人之聲請，以原物分配於各共有人，民法第八百三十條第一項、
    第二項、第八百二十三條第一項、第八百二十四條第一項第一款分別定有明文。
    又公同關係存續中，各公同共有人不得請求分割公同共有物，在民法第八百二十
    九條固定有明文。但此項公同關係之存續，既非不可終止，則公同共有人中之一
    人或數人於訴訟外或於起訴時，以訴狀向其他公同共有人表示終止公同關係之意
    思，而請求分割公同共有物，在審理事實之法院，自應審認其所為終止公同關係
    之意思表示是否正當，能否認為已有合法之終止，為適當之裁判，如可認終止為
    合法，則其公同關係已不復存續，即無適用民法第八百二十九條之餘地（最高法
    院三十七年上字第七三五七號判例參照）。查系爭坐落將鳳山市道○○段下菜園
    小段一００四地號土地雖為兩造所繼承之公同共有之財產，然原告在本件起訴前
    已多次向被告表示欲就系爭土地辦理協議分割事宜，因被告等人並未同意，乃提
    起本件訴訟請求分割，已如前述，足證原告等已向被告等其他公同共有人表示終
    止公同關係之意思，而請求分割共有物，且依前述被繼承人翁黃雪吟之所書立之
    遺產繼承分配書之內容，亦可知被繼承人亦有將系爭土地平均分配予兩造之意，
    故原告所為終止公同關係之意思表示自屬正當，依前開法條規定及判例說明，原
    告請求分割系爭土地，洵屬有據，應予准許。
四、次按，依九十二年二月七日修正之農業發展條例第三條第十款、十一款規定：「
    農業用地：指非都市土地或都市土地農業區、保護區範圍內，依法供下列使用之
    土地：(1)供農作、森林、養殖、畜牧及保育使用者。(2)供與農業經營不可分離之
    農舍、畜禽舍、倉儲設備、曬場、集貨場、農路、灌溉、排水及其他農用之土地
    。(3)農民團體與合作農場所有直接供農業使用之倉庫、冷凍（藏）庫、農機中心
    、蠶種製造（繁殖）場、集貨場、檢驗場等用地。」、「耕地：指依區域計畫法
    劃定為特定農業區、一般農業區、山坡地保育區及森林區之農牧用地。」。查系
    爭土地乃依都市計畫法所劃定之農業區，屬農業發展條例第三條第十款所稱之農
    業用地，此有高雄縣鳳山市公所九十一年八月十五日鳳市服建字第四０四九五號
    函影本一份在卷可佐，而非該條例第十一款所規定之耕地。農業發展條例第十六
    條所為分割面積後未達零點二五公頃不得分割之規定，乃係指耕地而言，系爭土
    地既非耕地，自無該條規定之適用，故被告甲○○辯稱系爭土地為農地，不能分
    割云云，亦無足採。又本件原告乃依民法第八百二十三條規定請求分割共有物，
    並非依照遺產分配書請求分割，自無所謂侵犯被告甲○○等人之特留分之問題，
    附此敘明。
五、復按請求共有物之分割，應由法院依民法第八百二十四條命為適當之分配，不受
    當事人主張之拘束。又分割共有物時，法院應參酌當事人之聲明、共有物之性質
    、經濟效用及全體共有人利益等公平決之。經查：系爭土地北臨國泰路一段、東
    臨國泰路一段二一九巷、西臨五甲一路，目前其上無建物，種有數十顆芒果樹等
    情，業經本院囑託鳳山地政事務所人員會同勘查現場屬實，製有勘驗筆錄、複丈
    成果圖在卷可佐，並有照片一幀、草圖一份在卷可稽。今原告所主張之分割方案
    如附圖所示，即採原物分配，其中附圖所示Ａ部分面積：八一二平方公尺歸被告
    甲○○取得、附圖Ｂ部分面積：八一二平方公尺歸被告丙○○取得、附圖所示Ｃ
    部分面積：八一二平方公尺歸被告丁○○取得、附圖所示Ｄ部分面積：八一三平
    方公尺歸原告辛○○與被告庚○○、己○○、壬○○四人共同平均取得、附圖所
    示Ｅ部分面積：八一三平方公尺歸被告乙○○取得、附圖所示Ｆ部分面積：八一
    三平方公尺歸被告戊○○取得。經核原告主張之上開分割方案，能使各共有人均
    分得形狀完整之土地且享有同等之交通便利性，且因原告及被告庚○○、己○○
    、壬○○亦表示分割後願就其等所分割之部份繼續保持共有關係，故此不失為一
    妥適之分割方案，爰採此分割方案分割如附圖所示。
五、綜上所述，本院審酌系爭土地之現有使用狀況及兩造分割之利益，認以如附圖所
    示之分割方法，為最適當、公允之方法。從而原告本於共有人之資格，請求就上
    開兩造共有土地予以分割，即屬正當，本院因而准以如主文所示之分割方案為分
    割。又訴訟費用之負擔部分，因各共有人均因分割而同受分割之利益，故依分得
    部分之比例為負擔訴訟費用之標準，併予敘明。
六、結論：原告之訴為有理由，依民事訴訟法第第三百八十五條第一項前段、七十八
    條、第八十一條第二款、第八十五條第一項但書、第八十五條第二項，判決如主
    文。
中      華      民      國    九十二    年      七      月    二十四    日
                                       臺灣高雄地方法院家事法庭
~B法      官  吳宏榮
右為正本係照原本作成。
如對本判決上訴，須於判決送達後二十日內提出上訴狀並表明上訴理由，如於本判決
宣示後送達前提出上訴者，須於送達後十日內補提上訴理由書（需附繕本）。
中      華      民      國    九十二    年      七      月    二十四    日
~B法院書記官  林孝聰


司法院資訊處製作；財團法人民間司法改革基金會備份。
